【裁判字號】    93,重上,12
【裁判日期】    951219
【裁判案由】    給付貨款
【裁判全文】
臺灣高等法院高雄分院民事判決          93年度重上字第12號
上  訴  人  甲○○
                        號
訴訟代理人  孔福平律師
            邱麗妃律師
            莊雯琇律師
            林樹根律師
複代理  人  洪茂松律師
被上訴  人  天九興業股份有限公司
法定代理人  乙○○
訴訟代理人  蔡東賢律師
            戴仲懋律師
            馮基源律師
複代理  人  吳文淑律師
訴訟代理人  丙○○
上列當事人間請求給付貨款事件，上訴人對於民國92年11月21日
臺灣屏東地方法院91年度重訴字第60號第一審判決提起上訴，本
院於95年11月28日言詞辯論終結，判決如下：
    主  文
原判決關於命上訴人給付之金額超過新台幣壹仟零貳拾壹萬伍仟
陸佰參拾肆元本息部分，及假執行之宣告，並訴訟費用之裁判均
廢棄。
上開廢棄部分，被上訴人在第一審之訴及其假執行之聲請均駁回
。
其餘上訴駁回。
第一、二審訴訟費用由上訴人負擔二分之一，餘由被上訴人負擔
。
原判決第三項所命被上訴人供擔保得為假執行之金額變更為新台
幣參佰伍拾萬元；命上訴人供擔保得免為假執行之金額變更為新
台幣壹仟零貳拾壹萬伍仟陸佰參拾肆元。
    事實及理由
一、被上訴人起訴主張：兩造於民國83年10月21日簽訂加盟合約
    書，約定由上訴人為伊在高屏地區經銷伊所產製之地磚，上
    訴人並提供其所有坐落屏東縣麟洛鄉○○段400 地號及同鄉
    ○○段301 地號土地，為伊設定最高限額抵押權，以擔保因
    加盟合約所負之債務。而上訴人自88年年9 月間起至90年4
    月間止（該合約已於90年6 月15日終止），共積欠伊貨款新
    台幣（下同）19,599,356元，屢經催討均置之不理。爰依加
    盟合約及買賣之法律關係，提起本訴，請求判命上訴人給付
    19,599,356元及加計自起訴狀繕本送達翌日起算法定遲延利
    息，並願供擔保為假執行之判決。
二、上訴人則以：被上訴人主張之買賣關係係存在於訴外人三滿
    企業有限公司（下稱三滿公司）與被上訴人間，與伊無關。
    又被上訴人所主張之貨款金額，經扣除未出貨、不良品、運
    費、代扣款、銷售獎金及已付款項後，亦僅有2,326,776 元
    。另於上訴後則再主張被上訴人之請求權有部分已時效消滅
    等語，資為抗辯。
三、原審經審理結果，准被上訴人全部請求。上訴人提起上訴，
    並於本院聲明：(一)原判決廢棄。(二)被上訴人第一審之訴駁回
    。(三)第一、二審訴訟費用由被上訴人負擔。(四)如受不利判決
    ，願供擔保免為假執行。被上訴人則聲明：(一)上訴駁回。(二)
    第二審訴訟費用由上訴人負擔。
四、本件被上訴人係主張上訴人向其購買地磚而積欠貨款並請給
    付，上訴人則以其並非買受人及貨款金額有誤並時效消滅為
    抗辯。故本件之爭點應在於：
  (一)買賣關係係存在於兩造間或被上訴人與三滿公司間。
  (二)若買賣契約存在於兩造間，則被上訴人得請求之貨款金額為
    若干。
  (三)上訴人能否在本院提出時效抗辯及若其時效抗辯可採時，被
    上訴人得請求之金額為若干。
五、買賣關係係存在於兩造間或被上訴人與三滿公司間部分：
  (一)按法院於確定判決理由中，就訴訟標的以外當事人主張之重
    要爭點，本於當事人辯論之結果，已為判斷時，除有顯然違
    背法令之情形，或當事人已提出新訴訟資料，足以推翻原判
    斷之情形外，應解為在同一當事人就與該重要爭點有關所提
    起之他訴訟，法院及當事人對該重要爭點之法律關係，皆不
    得任作相反之判斷或主張，以符民事訴訟上之誠信原則。最
    高法院84年度台上字第2530號判決意旨可供參酌。
  (二)經查，本件上訴人曾於90年間以其與被上訴人間所訂立之加
    盟合約已於90年6 月15日合法終止，且其於經銷期間內並無
    積欠被上訴人任何貸款，而係由三滿公司（由上訴人之妻邱
    貴娣為法定代理人，已為解散登記，見原審卷(一)第116 頁）
    與被上訴人為交易，若有積欠貨款亦屬三滿公司之債務為由
    ，訴請塗銷被上訴人於上開其所有坐落麟孝段400 地號及麟
    愛段301 地號土地上所設定之抵押權。經原審以90年度重訴
    字第276 號判決認定上訴人尚有積欠貨款為由駁回其訴，經
    其提起上訴後，本院91年度重上字第50號判決亦認定上訴人
    所為係由三滿公司向被上訴人訂購貨物之主張不足採信，上
    訴人與被上訴人間仍有貨款尚未結清而駁回上訴人之上訴，
    並經最高法院於92年6 月26日以92年度台上字第1361號裁定
    駁回其上訴而確定，有各該裁判在卷可稽（見原審卷(一)第21
    ～26頁卷(二)第9 ～20頁，卷(四)第272 ～285 頁），且為兩造
    所不爭執。又上開裁判係就兩造間是否仍有貨款債權債務關
    係存在（即三滿公司是否有取代上訴人而為交易之當事人）
    為主要爭點，兩造並就此爭點相互為攻防辯論，而該案亦基
    此攻防辯論後為判斷，並認定上訴人尚有積欠貨款（就積欠
    之金額則未具體認定，僅以上訴人至少尚有積欠2,536,428
    元即不得請求塗銷抵押權為駁回之論據）。則上訴人在本件
    審理時既未能再提出上開判斷有顯然違背法令之處或提出新
    訴訟資料以推翻該判斷，依上開判決意旨，其所為係三滿公
    司所積欠而非其個人債務之抗辯，本院認基於民事訴訟上之
    誠信原則，即不得再為與上開確定判決相反之判斷。況依上
    訴人於89年10月3 日經以認證方式寄送之存證信函亦載明係
    上訴人個人與被上訴人間之經銷債權債務，並將三滿公司之
    文字刪除，有該存證信函在卷可憑（見原審卷(一)第112 ～11
    5 頁），可見上訴人亦曾表示係其個人債務。故本件爭執之
    買賣關係應係存在於兩造間，而非被上訴人與三滿公司間。
    被上訴人此部分主張，應屬可採，上訴人之抗辯，尚難採信
    。
六、若買賣契約存在於兩造間，則被上訴人得請求之貨款金額為
    若干部分：
  (一)就本件貨款之爭議，依兩造之陳述，計有下列各項（見本院
    卷(四)第61～63頁）：1.出貨總金額。2.不良品是否存在及其
    退還所支出之運費。3.台東四維工地之貨款。4.銷售獎金之
    數額（含每月銷售獎金及年度銷售獎金）。5.未出貨之金額
    。6.代扣款之金額。7.已付款項。茲分述如下：
  1.出貨總金額部分：
  (1)依兩造之陳述，兩造對於總出貨量及退貨量部分並無爭執（
    見本院卷(三)第184 、185 頁），但因就單價之計算有所爭議
    （被上訴人主張依其公司所訂之單價核算，而上訴人則認應
    依被上訴人所開立統一發票上所載之金額為據，見本院卷(三)
    第194 頁），故在出貨總金額上，被上訴人主張為83,074,8
    35元，上訴人則認僅有82,137,953元（均已扣除且僅扣除退
    貨部分，見本院卷(三)第145 、202 頁，卷(四)第5 頁）。
  (2)按統一發票為被上訴人所開立於向上訴人請款時所提出，依
    其形式及內容觀之，係請求上訴人依買賣關係所應給付之款
    項，則其上所記載之金額，應屬被上訴人行使其價金請求權
    時對上訴人所為之意思表示，與被上訴人在其內部所訂之單
    價核算之金額相較，並參酌一般經銷買賣會有相當程度之議
    價空間等經驗法則，本院經斟酌結果，認此部分金額之計算
    ，應以上訴人所稱依照統一發票上所載金額為據（兩造所主
    張之差額僅為936,882 元，計算式：83,074,835－82,137,9
    53＝936,882） 。故經扣除退貨部分後，本件出貨之總金額
    應為82,137,953元（此為包括下述四維工地款項在內之金額
    ，先予說明）。
  2.不良品是否存在及其退還所支出之運費部分：
  (1)上訴人主張有不良品存在，其金額為1,050,830 元（見本院
    卷(四)第5 頁），被上訴人則否認有不良品存在（另主張若本
    院認有不良品存在，則其金額應為1,303,661 元，見本院卷
    (四)第10頁）。又就不良品退還所支出之運費部分，上訴人主
    張為173,708 元，則為被上訴人所不爭執（但仍主張並無不
    良品存在，見本院卷(四)第31頁）。且兩造均同意如有不良品
    存在，則應連同運費一併扣除。
  (2)經查，兩造間之交易已持續多年，而本件被上訴人所請求之
    貨款期間為自88年年9 月間起至90年4 月間止之約1 年8 個
    月期間，就其交易期間顯非短期，而交易次數亦非少數，且
    貨款總金額亦高達8,000 餘萬元，可見其交易情形之龐大，
    參以本件買賣之標的均為地磚，其材質在生產製造及運送過
    程中，均極易有不良品或破損毀壞之情形發生。則就經驗法
    則而言，上訴人主張其所受領之貨品中有不良品存在，並自
    行負費退還而支出運費，應屬可採，被上訴人否認有不良品
    存在，尚難採信。又上訴人就不良品部分雖無從為完全之舉
    證，但就本件交易期間、交易數量及貨物性質等情狀為斟酌
    ，若其仍應就歷次收受貨物時之個別不良品存在之情形詳為
    個別舉證，顯屬不易且亦有違公平，本院經依民事訴訟法第
    277 條但書規定為舉證責任之調整及為上開金額之認定，併
    予說明。
  (3)又因兩造在不良品金額上之主張係分別以各自計算之單價為
    據，而本院就出貨總金額之計算既係依上訴人之主張為據，
    則此部分金額亦應採相同之計算基準，始為合理適當。其金
    額經核算結果，應為1,224,538 元（計算式：1,050,830 ＋
    173,708 ＝1,224,538 元）。
  3.台東四維工地之貨款部分：
  (1)就四維工地之款項，除上訴人主張不應計入，被上訴人認應
    予計入外，被上訴人主張經扣除設計費後，尚有3,291,155
    元，而僅給付200 萬元（見本院卷(四)第6 、7 、11、21頁）
    ；上訴人則認未扣除設計費前即僅有3,007,533 元（見本院
    卷(三)第207 頁，卷(四)第6 頁），且已給付300 萬元。
  (2)經查，上訴人表示就此四維工地款項曾給付300 萬元予被上
    訴人，而被上訴人亦陳稱有收受該300 萬元，但表示其中有
    100 萬元係用以填補其他工地之貨款，故實際僅給付200 萬
    元（見本院卷(四)第6 頁）。則從上開兩造陳述觀之，上訴人
    既願給付此部分款項，可見此部分應在兩造交易之範圍內，
    否則，其並無給付之必要，則上訴人嗣後再主張此部分貨款
    並不在其與被上訴人之交易範圍內而應予扣除，即不足採。
    又被上訴人主張扣除設計費後為3,291,155 元，上訴人則認
    未扣除設計費前即僅有3,007,533 元，已如前述，而兩造此
    部分計價之不同係因所採行計算之單價金額不同所致（見本
    院卷(三)第205 ～207 頁及卷(四)第11頁之計算明細表），且依
    被上訴人所提出之計算明細表所示（即卷(四)第11頁），並無
    將設計費予以扣除之情事，再依上開出貨總金額部分之說明
    ，此部分亦應以上訴人主張之計算方式較為可採，故其金額
    應為3,007,533 元（此時，出貨之總金額仍為82,137,953元
    ，參見本院卷(四)第21頁）。
  (3)至應扣除之設計費部分，兩造雖均不爭執設計費為359,877
    元（見本院卷(四)第21頁），但依上訴人所述其所代墊之設計
    費159,877 元後，四維工地之款項僅有2,847,656 元（計算
    式：3,007,533 －159,877 ＝2,847,656 ，見本院卷(三)第20
    7 頁，卷(四)第6 、7 頁，溢付金額因設計費有調整1 元故隨
    同調整）。而上訴人所給付之300 萬元，雖經被上訴人主張
    其中100 萬元係用以給付他筆貨款，但並未能舉證以實其說
    ，則上訴人陳稱此部分因已給付300 萬元，並有代墊款159,
    877 元（另一算法則為扣溢付款152,344 元及扣逾計之7,53
    3 元，仍扣159,877元），均應予以扣抵，即屬可採。
  4.銷售獎金之數額（含每月銷售獎金及年度銷售獎金）部分：
  (1)兩造就銷售獎金部分之爭執在於每月銷售獎金及年度銷售獎
    金之制度是否存在，被上訴人主張並無每月銷售獎金而僅有
    年度銷售獎金，但因上訴人未達年度銷售獎金之標準，故無
    從領取，自亦無從扣抵。上訴人則認每月及年度銷售獎金制
    度均屬存在，且亦均有達給付標準，自得請求及扣抵。
  (2)經查，就每月銷售獎金部分，此期間合計3,067,464 元部分
    ，有上訴人提出之銷售獎金明細表在卷可稽（見本院卷(四)第
    41、55頁及外放證物之附表七），而兩造於每月結算時，上
    訴人均有主張各該月銷售獎金之情事以供被上訴人核算，參
    以該每月銷售獎金係以每月銷售之平方公尺數量，自1 萬平
    方公尺起，依序累計按每平方公尺2 元至16元不等之金額計
    算，與一般商場經銷時為求取銷售業績而按銷售量給予一定
    比例銷售獎金之方式相同，則上訴人此部分主張可領取每月
    銷售獎金部分，並以該金額3,067,464 元為扣抵，應屬可採
    ，被上訴人稱並無每月銷售獎金制度，尚難採信。
  (3)至就年度銷售獎金部分，上訴人雖表示亦得為請求，但依其
    所提出原主張為計算基準之資料即被上訴人負責人於87年1
    月1 日所書立之計算基準（見本院卷(三)第173 頁），係記載
    「30～40萬，5 元／平方公尺；40.1～50萬，6.5 元／平方
    公尺；50.1～60萬以上，8 元／平方公尺」上訴人並主張該
    計算單位為銷售金額，即年度銷售金額達30～40萬元，即可
    領取每平方公尺5 元之銷售獎金，並依此類推（見本院卷(四)
    第32頁）。然上訴人上開主張，顯與其主張每月銷售獎金係
    採用每月銷售之平方公尺數量計算之方式不同（見本院卷(四)
    第45、46頁），已難採信相同之銷售獎金會有不同之計算基
    準，且上訴人復陳稱其於87年1 月1 日前，每月之銷售金額
    為100 萬元至150 萬元左右（本院卷(四)第33頁），此對照其
    所提出自88年9 月起至89年12月止，每月之銷售金額均高達
    200 ～600 萬元之間亦可得佐證，則若上開年度銷售獎金之
    計算基準係採用銷售金額之計算，上訴人之每月銷售金額均
    高出上開基準數倍，年度銷售金額更高達數十倍，豈非謂上
    訴人均可以最高比例計算，則又何須採行30～40萬、40.1～
    50萬、50.1～60萬以上之小區間計算方式；反之，若係採行
    被上訴人所稱之計算單位係以銷售之平方公尺計算，不僅與
    每月銷售獎金之方式相同，亦符合上開基準中針對不同材質
    之地磚有不同之計算方式意旨相符，應較符合該基準之真意
    （例如該基準中記載1 平方公尺之雅典石可折計為2.5 平方
    公尺之普通石，1 平方公尺之界石則可折計為4 平方公尺之
    普通石）。
  (4)上訴人雖又主張上開書面基準係原先之書面約定，嗣又經兩
    造口頭協議變更為以銷售金額之計算方式（見本院卷(四)第32
    、33頁），但此為被上訴人所否認，而上訴人復無法就此變
    更情事舉證以實其說，雖其主張若採行以平方公尺之計算方
    式，則以被上訴人貨品之最低單價核算，亦須銷售金額達5,
    850 萬元以上始有銷售獎金可領取，而質疑以銷售面積方式
    計算之不合理。然上開銷售基準係於每月銷售獎金外再給付
    之年度銷售獎金，自有其較高基準之設限，且銷售面積既可
    因銷售地磚之材質不同而有倍數之計算方式，自亦有其調整
    之機制（亦隱含應銷售較高品質之地磚以獲取較佳之利益）
    ，而上訴人於88及89年度均未達上開基準，為其所不爭執，
    故上訴人此部分主張有年度銷售獎金5,447,346 元可領取，
    並得據以扣抵，顯不足採。
  5.未出貨之金額部分：
  (1)就此部分之金額，上訴人主張為456,488 元（見本院卷(三)第
    204 頁，卷(四)第6 頁），被上訴人則除表示確有出貨外，就
    金額部分則認僅為334,458 元（本院卷(三)第194 頁）。
  (2)經查，依民事訴訟法第277 條規定，被上訴人應先就其確有
    出貨之事實為舉證證明，然被上訴人就此部分並未能明確舉
    證證明有出貨情事，則此部分自應依上訴人主張之金額456,
    488 元予以扣除。
  6.代扣款之金額部分：
  (1)就此部分之金額，經本院與兩造協商結果，除不良品（含運
    費）、四維工地、未出貨及獎金之爭議部分外，其餘上訴人
    主張之代扣各項雜支金額，兩造均同意以178 萬元計算（見
    本院卷(四)第23、31、57頁），故此部分應扣除之金額為178
    萬元。
  7.已付款項部分：
  (1)就扣除四維工地所爭執之款項後，上訴人已付款項合計為62
    ,233,952 元 ，為兩造所不爭執（見本院卷(四)第7 、109 頁
    ），故就此部分應扣除之已付款項部分，其金額為62,233,9
    52元。
  (二)依上所述，本件被上訴人得請求之出貨總金額為82,137,953
    元，但應扣除及扣抵：不良品及其退還所支出之運費合計1,
    224,538 元、台東四維工地之已付款300 萬元及代墊款159,
    877 元、每月銷售獎金3,067,464 元、未出貨之金額456,48
    8 元、代扣款1,78 0,000元及已付款項62,233,952元。經扣
    除及扣抵後，被上訴人尚得請求之金額為10,215,634元（計
    算式：82,137,953－1,224,538 －3,000,000 －159,877 －
    3,067,464 －456,488 －1,780,000 元－62,233,952＝10,2
    15,634）。
  (三)至上訴人雖陳稱依被上訴人於90年6 月11日第111 號存證信
    函之附件及被證30之協議所載，兩造間之債務僅餘2,326,77
    6 元或2,536,428 元等語（見原審卷(二)第320 頁，本院卷(一)
    第81～94頁）。但上開存證信函或兩造間所曾往來之存證信
    函，均為被上訴人於起訴前所製作，並不足認就其主張之金
    額有所自認，且因每次存證信函根據之基礎事實不一，所欲
    表達之意旨亦非交易之全貌，而被上訴人於起訴前既得重為
    整理核對，以確認其所欲請求之金額，自不受之前開存證信
    函內容之拘束，況該存函證信函本文中明確提及上訴人尚有
    合計14,910,505元未為給付（見本院卷(一)第82頁），益可見
    被上訴人主張上訴人尚欠金額之真意並非全如上訴人所述，
    則此部分存證信函所載，自無從為上訴人有利之認定。又被
    證30部分，上訴人雖表示係兩造所協議（見本院卷(四)第83頁
    ），但因其上並無被上訴人之簽名蓋章，應屬上訴人所自行
    製作欲與被上訴人協商而尚未經兩造確認之資料，自亦無從
    採為被上訴人不利之論據。另上訴人本院準備程序終結後，
    雖再具狀聲請傳訊相關證人，然除與民事訴訟法第463 條、
    第276 條之規定有所違背外，本院認因兩造就積欠貨款之金
    額已經多次核對確認，判決之基礎已足確定，而無再為傳訊
    之必要，併予說明。
七、上訴人能否在本院提出時效抗辯及若其時效抗辯可採時，被
    上訴人得請求之金額為若干部分：
  (一)按依民事訴訟法第447 條第1 項前段規定，除當事人釋明有
    同條項但書各款所列情形外，並不得再行提出新攻擊或防禦
    方法。本件上訴人於原審審理時，並未提出時效消滅之抗辯
    ，而係於上訴本院後始行提出，並主張符合該條項第6 款「
    如不許其提出顯失公平者」之要件（見本院卷(一)第78、79頁
    ，卷(二)第180 ～184 頁）。但上訴人於原審收受起訴狀後第
    一次言詞辯論期日時，即委任具法律專業之律師為訴訟代理
    人，並就相關之法律及事實爭執為主張或抗辯，且於第一審
    審理之1 年6 個月期間內均未為時效消滅之抗辯，則其於上
    訴後始行提出此項抗辯，相較於民事訴訟法採行及時提出攻
    防證據資料之意旨，並參酌時效抗辯在法律效果上係絕對之
    抗辯（使他造之請求權因而完全無法滿足），尚難認上訴人
    此時再為提出，有符合該款項之要件。況本件兩造間之契約
    為買賣性質，與民法第127 條各款所稱適用2 年短期時效之
    要件均不相符，而應適用民法第125 條前段所規定之15年時
    效，則縱上訴人為時效抗辯，因被上訴人係於91年4 月1 日
    起訴請求自88年9 月至90年4 月間之買賣價金，並無逾15年
    時效期間之情事，則上訴人此部分時效消滅之抗辯，本院均
    無從為其有利之認定。
八、綜上所述，被上訴人主張兩造間有加盟合約及買賣之法律關
    係存在，上訴人尚有積欠貨款10,215,634元之事實，應屬可
    採。上訴人認兩造間並無買賣關係存在及否認有積欠上開貨
    款，並不足採。從而，被上訴人本於加盟合約及買賣之法律
    關係，請求上訴人給付之金額在10,215,634元及自起訴狀繕
    本送達翌日即91年5 月1 日起至清償日止，按年息5%計算利
    息之範圍內，為有理由，應予准許。逾此部分之請求，為無
    理由，應予駁回。至該敗訴部分假執行之聲請亦失所附麗，
    應併予駁回。原審就超過上開應准許部分，為上訴人敗訴之
    判決，並為假執行之宣告，自有未洽。上訴意旨就此部分指
    摘原判決不當，求予廢棄改判，為有理由，應由本院予以廢
    棄，並改判如主文第二項所示。至於上開應准許部分，原審
    判命上訴人給付，並為假執行之宣告，並無違誤，上訴意旨
    ，就此部分指摘原判決不當，求予廢棄，為無理由，應予駁
    回。又就被上訴人勝訴部分，因其金額已有所變更，爰就假
    執行及免為假執行之擔保金額，一併為變更，併予說明。
九、據上論結：本件上訴為一部有理由，一部無理由，依民事訴
    訟法第463 條、第450 條、第449 條第1 項、第79條但書、
    第390條第2 項、第392條第2 項，判決如主文。
中    華    民    國    95    年    12    月    19    日
                            民事第一庭
                                審判長法官  黃金石
                                法      官  林健彥
                                法      官  林紀元
以上正本證明與原本無異。
如對本判決上訴，須於判決送達後20日內向本院提出上訴狀，其
未表明上訴理由者，應於上訴後20日內向本院提出上訴理由書（
均須按他造當事人之人數附繕本）。上訴時應提出委任律師或具
有律師資格之人之委任狀，並依附註條文規定辦理。
中    華    民    國    95    年    12    月    19    日
                                書  記  官  楊茱宜
附註：
民事訴訟法第466 條之1 ：
對於第二審判決上訴，上訴人應委任律師為訴訟代理人，但上訴
人或其法定代理人具有律師資格者，不在此限。
上訴人之配偶、三親等內之血親、二親等內之姻親，或上訴人為
法人、中央或地方機關時，其所屬專任人員具有律師資格並經法
院認適當者，亦得為第三審訴訟代理人。
第1 項但書及第2 項情形，應於提起上訴或委任時釋明之。


司法院資訊處製作；財團法人民間司法改革基金會備份。
